【裁判字號】    92,訴,1307
【裁判日期】    921105
【裁判案由】    債務人異議之訴
【裁判全文】
臺灣臺中地方法院民事判決  九十二年度訴字第一三○七號
    原      告    丙○○
    訴訟代理人    林春祥律師
    被      告    甲○○
    訴訟代理人    陳怡成律師
                  丁○○      .
    複  代理人    吳雪如律師
                  乙○○      .
右當事人間債務人異議之訴事件，本院於九十二年十月二十二日言詞辯論終結，判決
如下：
    主      文
本院九十一年度執八字第四三七六三號給付票款強制執行事件所據之執行名義（本院
九十一年度票字第一五六○三號民事本票准予強制執行裁定）對原告不得執行。
本院九十一年度執八字第四三七六三號給付票款強制執行事件所為之強制執行程序應
予撤銷。
訴訟費用由被告負擔。
    事實及理由
壹、兩造之聲明及事實陳述摘要
甲、原告方面：
一、聲明：如主文第一、二項所示。
二、陳述：
（一）原告曾於民國八十六年四月十七日簽發票號０三六九三一號、面額新臺幣（下
      同）三百萬元、到期日八十八年五月三十一日之本票一紙（以下簡稱系爭本票
      ）予訴外人劉昭子。被告雖於九十一年七月間持該本票向本院聲請裁定准予強
      制執行，並經本院以九十一年度票字第一五六０三號裁定准許，惟依票據法第
      二十二條第一項之規定，被告對本票發票人即原告之權利，已於九十一年五月
      三十一日罹於時效而消滅，原告自得援引時效抗辯而拒絕給付。然被告已於九
      十一年十一月間持該本票裁定，聲請本院就原告所有之坐落臺中市○區○○○
      段一四九─二一二號土地及其上門牌號碼臺中市○○○路○段四十三號建物強
      制執行（本院九十一年度執二字第四五三一一號給付票款強制執行事件），為
      此依據強制執行法第十四條第二項規定，提起本件訴訟，求為判決如主文第一
      、二項所示。
（二）對被告抗辯之陳述：
      被告雖曾於九十一年四月十二日，聲請本院以九十一年度裁全字第二六八二號
      裁定，准予假扣押原告所有之財產，惟假扣押僅係債權人為保全強制執行，得
      聲請法院裁定，以禁止債務人處分其財產之程序，難認債權人有藉假扣押之聲
      請，請求債務人履行債務之意思。被告抗辯其就系爭本票對原告享有債權之時
      效期間，因其聲請本院裁定准予對原告所有之財產假扣押而中斷云云，自非有
      據。況且，上開假扣押裁定，遲至九十一年六月二十六日始送達原告，惟被告
      就系爭本票得向原告主張之債權，於該本票到期日屆滿三年時（即九十一年五
      月三十日）即已罹於時效消滅，則被告另抗辯系爭本票債權之時效期間，於原
      告在九十一年五月二十七日收受上開假扣押裁定時業已中斷云云，亦非可採。
      再者，本院民事執行處固曾於九十一年四月十六日發函予臺中市中山地政事務
      所，惟該函文之主旨係在囑託地政機關就原告所有之不動產辦理查封登記，是
      尚不得以本院曾向臺中縣霧峰鄉○○路六四六巷二十三號地址，對原告送達該
      函文副本，即認被告已向原告請求給付系爭本票票款，更遑論上開送達地址並
      非原告之住居所，原告根本未收受該函文。實則，原告係在向地政機關聲請發
      給其所有之前揭土地及建物登記謄本後，始得悉該等不動產被查封，嗣於九十
      一年六月二十四日，經本院准許閱覽九十一年度執全字第一三五三號假扣押案
      卷後，方獲知被告已聲請本院裁定准許就原告所有之財產為假扣押之事。前揭
      假扣押裁定及囑託查封登記函文既均未記載被告有何要求原告履行系爭本票發
      票人責任之意思，原告在系爭本票債權罹於時效消滅前，復未曾收受該二份文
      書，被告抗辯其已藉由該二份文書之送達，請求原告履行系爭本票債務，則其
      就系爭本票享有債權之請求權時效期間業已中斷云云，洵無可採。
三、證據：提出本院九十一年度票字第一五六○三號民事裁定、承諾書、本院公文封
    、本院九十二年重訴字第一七七號民事判決、補充協議書、工程款明細表、麗鼎
    建設股份有限公司變更登記表、新全建設股份有限公司設立登記表、授權書、原
    告身分證各一份（以上均影本）為證，並聲請調閱本院九十二年度重訴字第三○
    四號民事事件卷宗，及訊問證人王井本、王陳金雪。
乙、被告方面：
一、聲明：駁回原告之訴。
二、陳述：
（一）被告於九十一年三月十五日持系爭本票聲請假扣押原告所有之財產，經本院於
      同年月十九日以九十一年度裁全八字第二六八二號裁定准許後，被告復於同年
      五月二十七日引導本院民事執行處人員前往原告所有之前揭建物及其坐落土地
      現場實施查封，並送達該假扣押裁定予原告。又本院曾於九十一年四月十六日
      ，發函囑託臺中市中山地政事務所就原告所有之上開不動產辦理查封登記，該
      函文之副本亦已於同年五月二十三日送達原告。再者原告於九十一年五月二十
      七日上午，曾至本院遞狀聲請閱覽本院九十一年度執全字第一三五三號假扣押
      執行事件卷宗。以上事證均足證原告在系爭本票之時效期間於九十一年五月三
      十日屆滿前，即已知悉被告有請求其履行系爭本票債務之意思，則系爭本票債
      權之請求權時效自已中斷。
（二）本院前揭假扣押裁定，雖於九十一年八月十四日，經本院以九十一年度裁全聲
      八字第六○七號裁定予以撤銷，惟揆諸最高法院八十二年度臺上字第二八六五
      號判決要旨，系爭本票債權之請求權時效期間，仍因被告聲請本院為該假扣押
      裁定而中斷。另依據最高法院八十六年度臺上字第二五二三號裁判意旨，前揭
      假扣押裁定及因而開始之執行程序，在該假扣押裁定於九十一年八月十四日遭
      撤銷前仍然存在，被告僅須依據民法第一百三十條規定，在執行程序終結之翌
      日起六個月內（即九十二年二月十四日前）另行聲請強制執行，即可維持時效
      中斷之效力。被告既於九十一年七月十二日聲請本院就系爭本票裁定准予強制
      執行，經本院於九十一年七月二十二日以九十一年度票字第一五六○三號裁定
      准許，並未逾民法第一百三十條所定之六個月期間，是被告就系爭本票對原告
      享有之債權並未罹於消滅時效，原告提起本件訴訟，為無理由。
三、證據：提出本院九十一年度裁全八字第二六八二號准予假扣押裁定、本院九十一
    年民執全八字第一三五三號民事執行處通知、本院九十一年度票字第一五六○三
    號准予本票裁定、民事強制執行聲請狀、本院送達證書、原告聲請閱卷書狀各一
    份（以上均影本）為證，並聲請調閱本院九十一年度裁全八字第二六八二號及九
    十一年民執全八字第一三五三號卷宗。
貳、按訴狀送達後，原告不得將原訴變更或追加，但經被告同意者，不在此限；被告
    於訴之變更或追加無異議，而為本案之言詞辯論者，視為同意變更或追加，民事
    訴訟法第二百五十五條第一項第一款、第二項定有明文。本件原告於起訴時僅為
    如主文第二項所示之聲明，嗣於九十二年八月二十八日提出準備書狀，追加如主
    文第一項所示之聲明，被告於本院同年九月三日言詞辯論期日當庭收受該書狀後
    ，對原告所為訴之追加無異議而為本案之言詞辯論，依上開規定，應視為同意原
    告前揭訴之追加，故原告所為訴之追加符合前揭條文規定，應予准許。
參、兩造不爭執之事實
一、被告於九十一年七月間，持到期日為八十八年五月三十一日之系爭本票，向本院
    聲請以九十一年度票字第一五六０三號裁定准予強制執行，嗣於同年十一月間，
    持該本票裁定，聲請本院以九十一年度執二字第四五三一一號給付票款強制執行
    事件，就原告所有之前揭不動產強制執行。
二、被告於九十一年四月十二日，聲請本院就原告所有之財產裁定准予假扣押，經本
    院以九十一年度裁全字第二六八二號裁定予以准許。該假扣押裁定另經本院於九
    十一年八月十四日，以九十一年度裁全聲八字第六○七號民事裁定予以撤銷。
肆、原告另主張：被告就系爭本票對其享有之債權，依票據法第二十二條第一項規定
    ，已於九十一年五月三十日罹於時效而消滅，被告遲至同年十一月間始聲請就系
    爭本票裁定准予強制執行，原告自得援引時效抗辯而拒絕給付等語，為被告所否
    認，並以前揭情詞置辯，則本件應予審究者，厥為被告所指之以下事項，即：
    (1)被告聲請本院裁定對原告所有之前揭不動產實施假扣押；(2)本院將囑託臺中市
    中山地政事務所就原告所有財產辦理查封登記之函文送達原告；(3)被告於九十一
    年五月二十七日引導本院民事執行處人員至前揭不動產所在地實施查封；及(4)原
    告於九十一年五月二十七日聲請閱覽本院九十一年度執全字第一三五三號假扣押
    案卷，是否發生中斷系爭本票債權時效進行之效力？以下分述之。
一、首按消滅時效，因請求而中斷，民法第一百二十九條第一項第一款定有明文，而
    該條款所謂之「請求」，其方式固無限制，惟必債權人對債務人發表請求履行債
    務之意思，始足當之（最高法院二十六年鄂上字第三十二號、五十一年臺上字第
    四九０號及第三五００號等判例意旨參照）。至於假扣押，則係債權人為保全金
    錢請求或得易為金錢請求之請求之強制執行，藉由聲請法院裁定，以禁止債務人
    處分財產之程序，故假扣押之目的，僅在避免債務人為財產之處分，債權人於該
    程序中並無要求債務人履行特定債務之意思，因而與前述條文規定之「請求」有
    別，是債權人對債務人所有之財產聲請假扣押，並不生中斷債權人請求權時效之
    效力。況且，被告聲請本院核發之九十一年度裁全八字第二六八二號民事裁定，
    僅記載被告得提供一百萬元作為擔保，對於原告在本院轄區內之財產，在三百萬
    元範圍內實施假扣押，並未載明被告聲請假扣押之目的，究係為保全其對原告享
    有之何筆債權等情，業經本院依職權調閱該聲請假扣押事件案卷查明無誤，是該
    假扣押裁定縱經送達原告，亦難認被告有請求原告履行系爭本票債務之意思。尤
    有甚者，依該聲請假扣押案卷內所附本院送達證書顯示，上開假扣押裁定於九十
    一年六月二十七日，始經本院向臺中縣霧峰鄉○○路六四六巷二弄二三號對原告
    為寄存送達，姑不論該送達地址並非送達當時原告之戶籍地址（蓋原告自八十八
    年九月十三日起即設籍臺中市○區○○○路一段四三號，此有原告之戶籍謄本附
    本院九十一年度執全字第一三五三號假扣押案卷內足憑），該假扣押裁定已否經
    原告合法收受尚有疑義，縱原告確已於九十一年六月二十七日收受該假扣押裁定
    ，斯時被告就系爭本票對原告享有之債權，亦已逾票據法第二十二條第一項所定
    之三年時效期間，從而被告以其曾向本院聲請就原告所有財產為假扣押，且原告
    已收受該假扣押裁定為由，認系爭本票債權之時效期間因而中斷等語，並非可採
    。
二、次查，本院固曾於九十一年五月二十三日，將囑託臺中市中山地政事務所就原告
    所有之前揭不動產辦理查封登記之函文送達原告，此有本院九十一年四月十六日
    九十一年度執全八字第一三五三號囑託查封登記函及送達證書各一件，附本院九
    十一年度執全八字第一三五三號假扣押案卷內可稽。然該函文係本院依據強制執
    行法第七十六條第三項規定，對登記機關所為之通知，且其內容僅係囑託地政機
    關就原告所有之不動產辦理查封登記，就被告對原告享有何種債權則隻字未提，
    自難認被告已藉由上開函文之送達，表明請求原告履行系爭本票債務之意思，則
    被告抗辯本院將上開函文送達原告，具有中斷系爭本票債權時效進行之效力云云
    ，亦非有據。
三、再查，被告於九十一年五月二十七日，委由訴外人丁○○為代理人，引導本院書
    記官及執達員至原告前揭設籍地址，就原告所有之前揭不動產實施查封時，原告
    並未在場，有查封筆錄附本院前揭假扣押案卷內足憑，至該查封筆錄上雖經該假
    扣押執行事件承辦法官於同日批示「假扣押裁定送達債務人」，然由同一查封筆
    錄第八項記載「假扣押裁定正本另以郵務方式送達債務人」等語兩相對照，可知
    本院上開假扣押裁定並非於前述查封期日當場交付原告收受，乃本院另以郵務送
    達方式寄交原告。被告於上開查封期日，既未與原告會面，復未將任何載明要求
    原告履行系爭本票債務意旨之書面通知交付原告，則被告另抗辯其於該日向原告
    送達上開假扣押裁定，並已請求其履行系爭本票債務等語，自無足取。
四、末查，原告固於九十一年五月二十七日向本院聲請閱覽上開假扣押案卷，此有民
    事聲請閱覽卷宗狀一份附該假扣押案卷內足供參佐，然該案卷於原告聲請閱卷前
    已有之資料，計有民事假扣押執行聲請狀、原告歸戶財產查詢清單、本院前述假
    扣押裁定、國庫存款收款書、本院九十一年度存字第一四七二號提存書、原告戶
    籍謄本、本院提存所九十一年四月十二日（九一）存字第一四七二號函、本院民
    事執行處九十一年四月十五日、九十一年四月十六日、九十一年四月三十日、九
    十一年五月十六日通知、本院前開囑託臺中市中山地政事務所辦理查封登記之函
    文、臺中市中山地政事務所辦理法院囑託查封登記案件登記完畢通知書稿、民事
    陳報狀、民事委任狀、查封筆錄、指封切結各一件、土地登記謄本二份、建物登
    記謄本一份及送達證書五件，其中並無隻字片語足認被告已向原告表達請求履行
    系爭本票債務之意思，此業經本院核閱該案卷無訛，再者，原告縱於閱覽該案卷
    後，知悉被告可能為行使系爭本票債權，而對其所有財產實施假扣押，亦係因其
    個人之行為而獲得該項資訊，然此究與民法第一百二十九條第一項第一款所定之
    「請求」，須以身為債權人之被告主動向債務人之原告為促請履行債務之意思表
    示者，截然有別。從而，被告再抗辯：原告於前揭日期聲請閱覽上開假扣押案卷
    時，即知悉被告有請求其履行系爭本票債務之意，是系爭本票債權之時效因而中
    斷等語，仍難採憑。
五、綜上所述，系爭本票債權之請求權時效，既無從因被告所為之前揭各抗辯事項而
    中斷，被告復無法另行舉證證明，系爭本票債權之時效期間，在該本票到期日於
    九十一年五月三十日屆滿三年之前，曾因其他事由而中斷，則系爭本票債權已於
    上開日期罹於消滅時效，原告為時效抗辯，拒絕對被告為給付，即屬有據。
伍、按執行名義無確定判決同一效力者，於執行名義成立前，如有債權不成立或消滅
    或妨礙債權人請求之事由發生，債務人得於強制執行程序終結前提起異議之訴，
    強制執行法第十四條第二項定有明文。而該條所定債務人異議之訴，係以排除執
    行名義之執行力為目的，故提起此一訴訟之原告，得請求判決宣告不許就執行名
    義為強制執行，以排除該執行名義之執行力，使債權人無從依該執行名義聲請為
    強制執行。另如債權人已就債務人之財產聲請強制執行，則債務人尚得請求撤銷
    該強制執行程序，以排除其強制執行。次按票據法第二十二條第一項規定：票據
    上之權利，對匯票承兌人及本票發票人，自到期日起算，見票即付之本票自發票
    日起算，三年不行使而消滅；再按時效完成後，債務人得拒絕給付，民法第一百
    四十四條第一項亦規定甚明。經查，本院九十一年度執八字第四三七六三號給付
    票款強制執行案件之執行名義，係本院九十一年度票字第一五六０三號本票強制
    執行裁定及其確定證明，而被告據以聲請該裁定所持之系爭本票，係以原告為發
    票人，到期日為八十八年五月三十一日等情，業經本院調閱前揭執行案卷查明屬
    實。被告遲至九十一年七月間方就系爭本票聲請本院裁定強制執行，且其無法舉
    證證明，其於聲請本院為該裁定前，曾另請求原告履行系爭本票債務，或已為其
    他足以中斷系爭本票債權時效進行之行為，則依上開票據法條文之規定，系爭本
    票債權於九十一年五月三十日即已逾三年而時效消滅，雖因該本票強制執行裁定
    屬非訟事件，對於實體上權利存在與否無審查之權利，債務人即原告亦無抗辯之
    機會。然依據前揭規定，原告就系爭本票既得以時效消滅為由，拒絕對被告為給
    付，此一消滅債權人請求之事由，縱在執行名義成立前即已發生，債務人仍得提
    起異議之訴。從而本件債務人即原告以時效消滅為由，提起債務人異議之訴，請
    求排除該執行名義之執行力而不得對原告為強制執行，並撤銷本院九十一年度執
    八字第四三七六三號給付票款強制執行事件，就原告所有財產已為之強制執行程
    序，依據前揭說明，即有理由，應予准許。
陸、本件事證已臻明確，且本院就被告對原告所有財產聲請假扣押一事，何以並無中
    斷系爭本票債權時效進行之效力，業已詳敘理由於前，則兩造就該假扣押裁定另
    由本院以裁定予以撤銷，是否足以影響系爭本票債權時效之進行，所為之主張或
    抗辯，及其他攻擊防禦方法，經核均於本件判決之結果無影響，爰不分別斟酌論
    述，附此敘明。
柒、結論：原告之訴為有理由，依民事訴訟法第七十八條，判決如主文。
中      華      民      國    九十二    年    十一      月      五      日
                                    臺灣臺中地方法院民事第一庭
~B法      官  鍾啟煒
正本係照原本作成
如對本判決上訴，須於判決送達後廿日內向本院提出上訴狀
中      華      民      國    九十二    年    十一      月      六      日
~B法院書記官


司法院資訊處製作；財團法人民間司法改革基金會備份。
